臺灣高等法院花蓮分院刑事附帶民事訴訟判決　　　　　九十一年度附民上字第八號
　　上　訴　人　國立台灣史前文化博物館
　　法定代理人　丙○○
　　訴訟代理人　甲○○
　　被 上訴 人　乙○○
　　被 上訴 人　前烽營造工程股份有限公司
　　法定代理人　丁○○
　　共　　　同　蔡文欽
　　訴訟代理人
右當事人間損害賠償案件，上訴人對於臺灣臺東地方法院九十一年度附民字第二號中
華民國九十一年二月四日第一審判決，提起上訴，本院判決如左：
    主  文
上訴駁回。
    事  實
甲、上訴人方面：
一、聲明：
（一）被上訴人等應連帶給付上訴人新台幣（下同）柒仟伍佰陸拾參萬肆仟伍佰參拾
      參元及自起訴狀繕本送達被上訴人之翌日起至清償日止，按年息百分之五計算
      之利息。
（二）訴訟費用由被上訴人等連帶負擔。
（三）上訴人願供擔保，請准宣告假執行。
二、陳述：除與原判決記載相同者予以引用外，補陳：
（一）被上訴人乙○○確有侵權行為：
  １、被上訴人乙○○係被上訴人前烽營造股份有限公司（下稱前烽公司）展示部經
      理，前烽公司於民國（下同）八十九年六月十三日承攬上訴人之展示工程，負
      責製造及安裝展示櫃（含燈具電路等）（上證一號），被上訴人乙○○係前烽
      公司派駐史前博物館全時負責展示工程監督之人，為被上訴人於九十年十二月
      三十一日之偵查筆錄中所自認，且證人吳宜德所證實。
  ２、九十年七月二十四日晚間六時三十八分左右，上訴人位於台東市○○里○○○
      路一號之史前博物館二樓臺灣南島民族展示廳第五展示室之展示櫃開始起火燃
      燒，造成史前博物館展示廳第五展示室全燬、二樓部分通道及三樓部分通道燒
      燬，燒燬面積約為三百平方公尺。
  ３、起火原因經臺東縣消防局火災調查科之調查，而其鑑定報告書記載係因：
      展示櫃內之電線導線連接未依屋內線路裝置規則第十五條規定應使用銅套管
          壓接或壓力接頭連接或連接部分加焊錫。
      展示櫃內之日光燈裝設未依屋內線路裝置規則第一百二十五條第五款及第一
        百二十六條規定應將電抗器、電容器、電阻器等分開裝置於金屬箱，且變壓
        器及安定器與易燃物應保持適當距離，而該施工人員直接將變壓器及安定器
        放置於夾板上。
      展示櫃內之電線導線穿越木板之電線未依屋內線路裝置規則第七十八條規定
        ，未配管保護絕緣，直接將電線穿通合成板並將電線直接敷設在櫥櫃內木板
        及金屬板上，由於木板孔角銳，疊壓之電線外皮可能於施工中受損，因此降
        低電線之絕緣值，由於電線通電後電流之溫度將逐漸劣化電線之絕緣體。
      綜合以上所述，研判此次火災以用電不慎引起火災之可能性最大（上證二號
        ）。
      而依上訴人裝置於該第五展示室內之錄影機於火災時所拍攝之錄影帶亦顯示
        冒煙與起火之地點確係在第五展示室被上訴人所承攬施作之展示櫃，足見火
        災確係因被上訴人施作之設施及材料不良所致。
      至於被上訴人雖辯稱係其下包商永隆公司之燈具產品不符合屋內線路裝置規
        則之規定，並非前烽公司責任云云，惟按永隆公司係被上訴人之下包商或供
        貨商，可視為其履行輔助人，惟被上訴人乙○○既為全部工地之工地主任，
        對永隆公司之施工及所裝置之材料，自仍應負監督及驗收之責任，而不得推
        諉其過失責任。
    茲被上訴人乙○○既為前開工程之負責監督施工之人，自應對施工之違
    規而致發生火災負過失責任。
（二）由上述火災鑑定報告中可知，火災現場之電線、電燈之配置，未依屋內線路裝
      置規則施作，為發生火災的重要原因，被上訴人乙○○既為工程現場的負責人
      ，對於工程之施作未依技術成規，顯有督導不週之過失責任。
  １、按「行為人雖非故意。但按其情節應注意，並能注意，而不注意者，為過失。
      」刑法第十四條定有明文，依史前館和前烽公司間所訂立之第一期展示製作工
      程合約（即上證一號）第十五條之一規定：「乙方（即前烽公司）應遴派富有
      工程經驗，且經甲方及其監造人同意之專任代表常駐工地，督導施工，並負責
      工人之管理，嚴格約束工人遵守紀律，如有任何糾紛或違法行為，概由乙方負
      完全責任。如遇工人傷亡或其他意外情事，亦由乙方自行處理。」、第十五條
      之三規定「監工人員負責管理施工之一切事宜，並接受甲方及監造人之監督。
      」被上訴人乙○○既為前烽公司派駐於施工現場之專任代表，即負有監督工程
      各部分實際施作人員確實依照施工計劃以符合相關技術成規之工法來施作工程
      ，乙○○若未盡其監督之責即屬有過失。
  ２、另查被上訴人前烽公司既為一登記為甲等營造業之工程公司，依建築法第十四
      條第一項之規定「營造業應設置專任工程人員，負承攬工程之施工責任。」又
      依營造業管理規則第九條之規定（上證三號）「申請登記為甲等營造業者，應
      具下列條件：一、資本額在新臺幣一億元以上。二、領有乙等營造業登記證書
      滿二年，並於最近五年內承攬工程竣工累計達新臺幣二億元以上。三、置有專
      任工程人員一人以上。前項第三款之專任工程人員應為經濟部核准登記之土木
      、水利、環境（衛生）工、結構工程技師領有執照並有三年以上建築、土木經
      驗者或經內政部核准登記並有五年以上建築工程經驗之建築師。」，故依前開
      規定前烽公司本應具備施作電路工程的專業知識及專任工程人員。
  ３、依前開上證一號之合約第八條第二項及第三項之規定「凡展示設計圖說（樣）
      未載明，而為完成本工程所必須者，或工程慣例應作之附帶工作在內，乙方已
      認為完全明白，並願意絕對恪守履行並願意照辦。」「乙方應依據展示設計圖
      說（樣）及施工規範負責施工，如展示設計圖說（樣）及施工規範有疑義之處
      ，應以甲方之書面說明為主。」由前開約定可知乙方員工在施工時所採用之任
      何工法及施作方式，本應遵照相關技術成規之規定，不論工程藍圖上有無加以
      要求，或顧問人員有無特別指示，此為施工時所必需遵守的最低義務，因此，
      關於工程中電線、電燈的配置，本應遵守「屋內線路裝置規則」之規定。
  ４、依我國實務上之看法，關於因果關係的認定係採「相當因果關係說」即指依經
      驗法則，綜合行為當時所存在之一切事實，為客觀之事後審查，認為在一般情
      形下有此環境、有此行為之同一條件，均可發生同一結果者，則該條件即為發
      生結果之相當條件，行為與結果即有相當之因果關係。（七十六年台上字第一
      九二號判例參照）。依前開調查報告可知，若引發火災之電線電路，確實依照
      「屋內線路裝置規則」來配置，則依向來之經驗法則判斷，應可避免火災之發
      生，故電線之配置不當和火災之發生顯有相當之因果關係。
  ５、被上訴人乙○○對於前開電路未依「屋內線路裝置規則」施作，而依當時情形
      ，亦無不能注意之原因，其有過失自極為明確，故被上訴人乙○○應負起民法
      第一百八十四條第一及第二項之賠償責任甚明。
（三）原審刑案中以系爭工程電路之配置、施作，係依英國ＭＥＴ公司設計師之指示
      施作，而實際負責該部份指揮監督為前烽公司機電部經理周達賢，加上被上訴
      人乙○○未具備機電相關知識，據以認定乙○○對於火災之發生並無過失云云
      ，惟查：
  １、工程之施作，如前所述，本即應遵照政府法令所規定之一定之技術規範，怎可
      謂工程顧問未特別指示，就無需遵照技術成規來施工？而且若工程顧問有特別
      的指示，亦係要在符合技術成規的前題下，因此被上訴人乙○○以工程顧問對
      其施作方法沒有意見，實屬卸責之詞，不足採信。
  ２、再者，英國ＭＥＴ公司之設計圖上均有表明前烽之施工應依我國之法令為之（
      上證四號），故乙○○未切實督導其員工依「屋內線路裝置規則」施作，顯有
      過失，而ＭＥＴ公司係提供設計概念，並表明其細節之實際施工，前烽公司應
      依我國之法令施工，電力配置圖應由前烽公司繪製交付ＭＥＴ公司審核，惟前
      烽公司並未辦理，致其對電線與接頭之裝置未符「屋內線路裝置規則」之規定
      ，顯有過失。又即便系爭之電線、電路、燈具之施工，確實係按英國ＭＥＴ公
      司設計師之指示施作，因國外設計師對我國之技術成規並不了解，惟顧問人員
      既已表明應依我國規定辦理，被上訴人乙○○亦有義務服從而依我國法令之規
      定辦理。況且前烽公司施工人員若認為ＭＥＴ公司所指示之施工方法如有任何
      違反我國之電工法規或裝潢法規時，則依工程慣例應於監工日誌或施工日誌中
      記載之，並向業主（即史前館）反映其意見，茲前烽公司之施工日誌等之中並
      無此等記載，足見ＭＥＴ公司確無違法之指示或設計，故前烽公司未依「屋內
      線路裝置規則」施作，被上訴人乙○○為工地之總監工，顯難推卸其疏失責任
      。
  ３、被上訴人乙○○雖辯稱專長於土木，而非專長於機電，但其既身為系爭工程之
      現場負責人，則有監督、節制全部工程進行之責，對於其不熟悉的業務，亦應
      主動尋求相關專業人員的協助，詎被上訴人乙○○應為卻不為，顯屬有過失，
      其所言不具備機電方面之專業知識，實不足為免責之理由。況其雖將責任推卸
      予周賢達，惟周賢達平日鮮少在系爭工地，此可由各次工程會議紀錄周賢達均
      未簽名（上證五號），足以證實之，故實際之監工工作均為被上訴人乙○○任
      之。
  ４、被上訴人乙○○雖抗辯云展良公司未依法放置救火設備，以致造成火勢擴大，
      未能及時救火云云，惟不論展良公司之救火設備存放地點適當與否，依建築物
      室內裝修管理辦法第二十條規定前烽公司申請室內裝修時即應附圖說記載防火
      避難設施、消防設備、防火區劃，且依同辦法第二十七條規定施工者應依照核
      定之室內裝修圖說施工（上證六號），而兩造間之第一期展示製作工程合約，
      第三一．四條亦規定「乙方對工地設備、人員及安衛教育等，應求齊全，諸如
      工人之食宿、個人防護具（．．．）、醫藥衛生、工地清潔、有害物質致放置
      場所、材料、施工防護、消防警報設備、工具儲存、保管、工地照明及用電設
      備、交通、安衛管理師、交通管理員、警衛、清潔工、安衛教育、職業災害急
      救人員訓練及緊急避難辦法等一切工地或現場所需，均應有充分之作業規定與
      設備。」，故前烽公司施作本件工程，本身即應另行備置救火設備，其未為備
      置，本身即有過失，殊不得諉過於他人。本件災難之起火原因仍在於前烽公司
      之施工未依﹂屋內線路裝置規則﹁辦理，被上訴人乙○○既為本工程之駐地工
      程部經理，負責全部工程之監工工作，自不得辭卸過失責任。
（四）被上訴人乙○○於刑庭中雖辯稱台東縣警察局之火災鑑定報告僅提及起火原因
      為用電不慎，因此主張伊在該展示室並未施工，且主張係因史前館之開館之電
      力負荷過量所致云云，惟此等推卸之詞，應不足採，蓋：
  １、證人顧汀立於九十年七月二十五日在台東縣消防局之調查筆錄中證稱：「當時
      我在自然史展示區（第一館區）施工，保全人員過來詢問有聞到燒焦味，但當
      時並不為意，保全人員隨即自行查看，我們就繼續工作，後來保全人員跑過來
      告訴我們第五區已經失火，當時警報器已有動作」，「當我過去查看時，發現
      角落（靠南方）展示櫃下方已著火，但火勢還很小，我們出去找滅火器」，由
      此等證詞足證起火點確實係在第五展示室內靠南方之展示櫃下方，亦即是前烽
      公司所施作及舖設電線之展示櫃。
  ２、由鈞院九十一年九月三日播放勘查之火災發生時第五展示室之錄影帶亦可發現
      本次火災之起火點確實為被上訴人施作之展示櫃，且當時無其他人在場，故起
      火原因自屬被上訴人施作之電線配置未符法令所致。
  ３、按史前館之用電係在白天有人參觀之時，當時全館有人參觀或辦公之處所開放
      冷氣，故用電量較大，但下午五點以後即休館，全館冷氣大部分已關閉，故用
      電量迅速降低，電力負荷量絕無問題，故本件火災絕非因史前館用電力超出負
      荷所致。
（五）至於被上訴人雖抗辯云上訴人未配置防火管理人及未製作防護計劃云云，惟按
      防火管理人乃上訴人內部之管理人員，與第一起火點及起火原因無關，況當時
      尚未完成驗收，被上訴人仍再施工中，自應對各項施工設施及電線配置與施作
      方法負其責任。至於上訴人之防火管理人早已指派，只是未辦理變更，惟其辦
      公地點即在本館之新大樓，所辦理者，亦為新大樓之防護。被上訴人進行工程
      ，本身即應備置防火設施，詎被上訴人未予備置，以致未能於初發生火災時迅
      予撲滅火苗，此仍為被上訴人之過失。
（六）被告雖又辯稱其失火係因史前館提前開館趕工所致云云，惟此乃扭曲事實之卸
      責之遁詞，按：
  １、史前館依原先呈報教育部核定之計劃，本應於八十九年七月開館，嗣因各項因
      素延滯，乃再報教育部核定延期為九十年七月試營運開館（上證七號），而九
      十年七月十日之試營運亦係報奉教育部核准（上證八號），故此等開館時間並
      非提前，而是依上級核准之計劃辦理。
  ２、依前烽公司與史前館之合約第五．五條規定，前烽公司本應於民國九十年五月
      二十日前完工，惟因前烽公司工程進度落後，依該合約第五．六條規定「本工
      程進行期間，如因工程進度嚴重落後，甲方認為必須增加工人或加班趕工時。
      乙方應照辦，不得推諉拒絕，並不得要求增加價款。」（請見上證一號），因
      此前烽公司之趕工，實係因其工程進度落後所致。
（七）綜上所陳，被上訴人乙○○之怠忽行為，確屬構成民法第一百八十四條第一及
      第二項侵權行為。而被上訴人前烽公司為其僱用人，依民法第一百八十八條第
      一項規定，自應與之負連帶賠償責任。
（八）上訴人在台東市○○○路一號之館內之建物與設備等因被上訴人乙○○之過失
      而遭受之損害如左：
  １、國立台灣史前文化博物館第一期建築景觀工程均受損害，復建費用達新台幣（
      以下同）柒佰貳拾捌萬元，已付金額為柒拾貳萬參仟零陸拾玖元（上證九號）
      。
  ２、國立台灣史前文化博物館第一期水電工程均受損害，復建費用達壹仟參佰伍拾
      捌萬元（上證十號）。
  ３、國立台灣史前文化博物館第一期建築空調工程均受損害，復建費用達壹仟伍佰
      參拾柒萬元（上證十一號）。
  ４、國立台灣史前文化博物館建築裝修部分之設備受損害，復建費用達伍佰貳拾捌
      萬元，已付金額為肆佰陸拾柒萬貳仟貳佰玖拾肆元（上證十二號）。
  ５、國立台灣史前文化博物館建築機電部分之設備受損害，復建費用達捌佰貳拾貳
      萬元，已付金額為陸佰玖拾肆萬肆佰玖拾元（上證十三號）。
  ６、本館展示廳復建配合案之費用參拾玖萬玖仟元（上證十四號）。
  ７、國立台灣史前文化博物館第一期展示復建工程參仟捌佰萬元，已付參仟壹佰貳
      拾壹萬貳仟零壹拾貳元（上證十五號）。
  ８、其餘損害金額為參佰壹拾參萬陸仟陸佰陸拾玖元（上證十六號）。
    以上全部已發生，上訴人且已付款之損害金額合計為柒仟伍佰陸拾參萬捌仟伍佰
    參拾參元（預估全部損害將達捌仟捌佰玖拾參萬伍仟伍佰貳拾壹元，茲先就已確
    定且已支出之金額為請求）。
（九）證人James Norton於九十一年十一月二十六日已在鈞院作證證明MET公司僅負
      責概念設計，至於具體之電線電路及施工規劃，則由被上訴人前烽公司負責，
      惟應依中華民國建築、防火、安全法規辦理，施工藍圖及電線配置圖依約係由
      前烽營造公司繪製，惟前烽公司疏未繪製。且證稱MET公司並未指示前烽公司
      如何具體配線及施工之細節，並證稱有關施工之問題，伊均係直接與被告洽談
      聯繫，因為被告係工地之負責人，伊並未見過周賢達。是被上訴人乙○○既為
      工地之負責人，茲乙○○未能督導工人依屋內線路裝置規則辦理各項電線電路
      之裝置事宜，以致發生火災，被上訴人乙○○自難辭過失失火責任。
（十）被上訴人乙○○雖將監工責任推給周賢達，惟周賢達平日根本就不在台東工
      地，由上訴人先前所提出之九份工地會議紀錄，簽到人中根本就無周賢達其人
      ，足見周賢達並未在現場負責監督工人施作之事。前烽公司既是派被上訴人乙
      ○○為工地經理，則工地之電線電路設計以及施工方法違反屋內電路配置規則
      ，被告自不能推卸其責。況且被告主持該工地之監工工作達一年餘，被告對前
      烽公司施工違規，竟未予發覺，或視而不見，亦不察閱相關施工規範及屋內電
      路配置規則等，豈能以不懂，或其下包商德威水電工程公司未提供設計圖置辯
      而推卸其責。
（十一）綜上所述，被上訴人華振華顯有過失公共危險之責任，亦有民事上之過失侵
      權行為。被上訴人等應就上開侵權行為連帶賠償上訴人之損失柒仟伍佰陸拾參
      萬捌仟伍佰參拾參元。
三、證據：
（一）上訴人與前烽公司之第一期展示製作工程合約影本一份。
（二）台東縣消防局之火災鑑定報告書節本影本一份。
（三）營造業管理規則節本影本一份。
（四）英國ＭＥＴ公司之設計圖影本一份。
（五）工地會議紀錄九份影本各一份。
（六）建築物室內裝修管理辦法影本一份。
（七）教育部台（八八）社（三）字第八八一一七八０一號函影本一份。
（八）教育部台（九０）社（三）字第九００八七五二八號函影本一份。
（九）上訴人有關第一期建築景觀工程受損損害資料及憑證影本一份。
（十）上訴人有關第一期水電工程受損復建資料影本一份。
（十一）上訴人有關第一期建築空調工程復建資料影本一份。
（十二）上訴人建築裝修設備受損金額資料影本一份。
（十三）上訴人建築機電之設備復建資料影本一份。
（十四）上訴人展示廳復建配合案之費用資料影本一份。
（十五）上訴人第一期展示復建工程資料影本一份。
（十六）上訴人因火災受損雜項資料影本一份。
乙、被上訴人方面：
一、聲明：
（一）上訴駁回。
（二）訴訟費用由上訴人負擔。
二、陳述：
（一）上訴人未依據侵權行為之規定負舉證責任。
（二）如認定被上訴人有過失，則主張過失相抵。
    理  由
一、按刑事訴訟諭知無罪之判決者，對於附帶民事訴訟部份應以判決駁回原告之訴。
    刑事訴訟法第五百零三條第一項前段定有明文。
二、本件被上訴人黃瑞華被訴公共危險一案，業經原審法院諭知無罪，並經本院判決
    駁回檢察官之上訴在案。原審因而駁回上訴人之請求，核無不當。上訴意旨指摘
    原判決不當，求予廢棄，為無理由，應予駁回。
三、據上論斷，應依刑事訴訟法第四百九十條、第三百六十八條判決如主文。
中      華      民      國      九十一      年    十二    月    十七    日
                                    審判長法官  吳  鴻  章
                                          法官  張  健  河
                                          法官  林  慶  煙
右正本證明與原本無異。
本件不得上訴。
                                        書記官  陳  萬  山
中      華      民      國      九十一      年    十二    月    十七    日
